【裁判字號】    99,訴,533
【裁判日期】    991213
【裁判案由】    分割共有物
【裁判全文】
臺灣嘉義地方法院民事判決               99年度訴字第533號
原      告  張莊惜
訴訟代理人  林芳榮律師
複代理人    吳秋永律師
被      告  張永安即張水象繼.
            陳翁瓊雲即張水象.
            翁進國即張水象繼.
            翁瓊華即張水象繼.
            翁瓊桃即張水象繼.
            翁國和即張水象繼.
            翁國仁即張水象繼.
            林呈即張水象繼承.
            林安麒即張水象繼.
            林瑩彤即張水象繼.
            張豐泰即張水象繼.
            張豊美即張水象繼.
            張文經即張水象繼.
            張秀月即張水象繼.
            楊張射留即張江海.
            陳張智即張江海繼.
            張翁敏即張江海繼.
            張啟仁即張江海繼.
            張淑娟即張江海繼.
            張明賢即張江海繼.
            張秀英即張江海繼.
            蕭秀鳳即張江海繼.
            張筱宛即張江海繼.
            張安志即張江海繼.
            張文章即張江海繼.
            張文昭即張江海繼.
            林張秀梅即張江海.
            張清良
            張玉山
            張孟芳
上列當事人間因分割共有物事件，本院於民國99年11月29日言詞
辯論終結，判決如下：
    主  文
被告張永安、陳翁瓊雲、翁進國、翁瓊華、翁瓊桃、翁國和、翁
國仁、林呈、林安麒、林瑩彤、張豐泰、張豊美、張文經、張秀
月，應就被繼承人張水象所有坐落嘉義縣義竹鄉○○○段中厝小
段八一九地號土地，地目建，面積八五三平方公尺，應有部分四
分之一，辦理繼承登記。
被告楊張射留、陳張智、張翁敏、張啟仁、張明賢、張淑娟、張
秀英、蕭秀鳳、張筱宛、張安志、張文章、張文昭、林張秀梅，
應就被繼承人張江海所有坐落嘉義縣義竹鄉○○○段中厝小段八
一九地號土地，地目建，面積八五三平方公尺，應有部分四分之
一，辦理繼承登記。
兩造共有坐落嘉義縣義竹鄉○○○段中厝小段八一九地號土地，
地目建，面積八五三平方公尺，應分割為如附圖二即嘉義縣朴子
地政事務所民國九十九年九月三日複丈成果圖所示：編號Ａ部分
面積二七六．五五平方公尺，分歸原告張莊惜取得；編號Ｂ部分
面積三四三．二五平方公尺，分歸被告張清良、張玉山、張孟芳
取得，按原應有部分比例保持共有；編號Ｃ部分面積六四．七五
平方公尺，分歸被告張永安、陳翁瓊雲、翁進國、翁瓊華、翁瓊
桃、翁國和、翁國仁、林呈、林安麒、林瑩彤、張豐泰、張豊美
、張文經、張秀月取得，並按應繼分比例保持公同共有；編號Ｃ
1部 分面積六四．七五平方公尺，分歸被告楊張射留、陳張智、
張翁敏、張啟仁、張明賢、張淑娟、張秀英、蕭秀鳳、張筱宛、
張安志、張文章、張文昭、林張秀梅取得，並按應繼分比例保持
公同共有；編號Ｄ部分面積一０三．七０平方公尺，供作道路使
用，由兩造按如附表所示原應有部分比例保持共有。
原告張莊惜應補償被告張永安、陳翁瓊雲、翁進國、翁瓊華、翁
瓊桃、翁國和、翁國仁、林呈、林安麒、林瑩彤、張豐泰、張豊
美、張文經、張秀月新臺幣壹拾參萬參仟捌佰肆拾伍元，補償被
告楊張射留、陳張智、張翁敏、張啟仁、張明賢、張淑娟、張秀
英、蕭秀鳳、張筱宛、張安志、張文章、張文昭、林張秀梅新臺
幣壹拾參萬參仟捌佰肆拾伍元；被告張清良、張玉山、張孟芳應
補償被告張永安、陳翁瓊雲、翁進國、翁瓊華、翁瓊桃、翁國和
、翁國仁、林呈、林安麒、林瑩彤、張豐泰、張豊美、張文經、
張秀月新臺幣貳拾參萬參仟捌佰玖拾伍元，補償被告楊張射留、
陳張智、張翁敏、張啟仁、張明賢、張淑娟、張秀英、蕭秀鳳、
張筱宛、張安志、張文章、張文昭、林張秀梅新臺幣貳拾參萬參
仟捌佰玖拾伍元。
訴訟費用由兩造按如附表所示原應有部分比例負擔。
    事實及理由
壹、程序方面：
一、被告張永安、陳翁瓊雲、翁進國、翁瓊華、翁瓊桃、翁國和
    、翁國仁、林呈、林安麒、林瑩彤、張豐泰、張豊美、張文
    經、張秀月、楊張射留、陳張智、張翁敏、張啟仁、張明賢
    、張淑娟、張秀英、蕭秀鳳、張筱宛、張安志、張文章、張
    文昭、林張秀梅、張清良、張玉山、張孟芳經合法通知，未
    於最後言詞辯論期日到場，核無民事訴訟法第386 條所列各
    款情形，爰依原告聲請，由其一造辯論而為判決。
二、按訴狀送達後，原告不得將原訴變更或追加他訴，但訴訟標
    的對於數人必須合一確定者，追加其原非當事人之人為當事
    人者，不在此限。民事訴訟法第255 條第1 項第5 款定有明
    文。原告於99年9 月29日追加張水象之繼承人張秀月為被告
    ，揆諸前揭法條，原告所為訴之追加，應予准許，合先敘明
    。
貳、實體方面：
一、原告起訴主張：
(一)、坐落嘉義縣義竹鄉○○○段中厝小段819 地號，地目建，面
    積853 平方公尺土地（下稱系爭土地），為兩造所共有，其
    權利範圍如附表所示，此有土地登記謄本可證。因系爭土地
    並無法令規定或契約約定不得分割之情形，基於土地經濟有
    效利用，實有分割之必要，因無法協議分割，爰請求依裁判
    為分割。
(二)、又因共有人張水象、張江海死亡，尚未由其繼承人辦理繼承
    登記，爰列其法定繼承人為被告，先訴請辦理繼承登記後，
    再辦理分割。再者，為保留現有建物，未能按持分比例分配
    ，故以鑑價補償方式分割等語。為此，聲明：(1)被告張永安
    、陳翁瓊雲、翁進國、翁瓊華、翁瓊桃、翁國和、翁國仁、
    林呈、林安麒、林瑩彤、張豐泰、張豊美、張文經、張秀月
    ，應就被繼承人張水象所遺系爭土地，權利範圍4 分之1 ，
    辦理繼承登記；(2)被告楊張射留、陳張智、張翁敏、張啟仁
    、張明賢、張淑娟、張秀英、蕭秀鳳、張筱宛、張安志、張
    文章、張文昭、林張秀梅，應就被繼承人張江海所遺系爭土
    地，權利範圍4 分之1 ，辦理繼承登記；(3)兩造共有系爭土
    地，准予分割，其分割方法，如嘉義縣朴子地政事務所99年
    9 月3 日土地複丈成果圖所示，即編號Ａ、面積276.55平方
    公尺，歸原告張莊惜取得；編號Ｂ、面積343.25平方公尺，
    歸被告張清良、張玉山、張孟芳，共同取得，按原有持分比
    例保持共有；編號Ｃ、面積64.75 平方公尺，歸被告張永安
    、陳翁瓊雲、翁進國、翁瓊華、翁瓊桃、翁國和、翁國仁、
    林呈、林安麒、林瑩彤、張豐泰、張豊美、張文經、張秀月
    ，共同取得，保持公同共有；編號Ｃ1 、面積64.75 平方公
    尺，歸被告楊張射留、陳張智、張翁敏、張啟仁、張明賢、
    張淑娟、張秀英、蕭秀鳳、張筱宛、張安志、張文章、張文
    昭、林張秀梅，共同取得，保持公同共有；編號Ｄ、面積10
    3.70平方公尺，作為道路，由兩造按原有持分比例保持共有
    ；(4)原告張莊惜應補償被告張永安、陳翁瓊雲、翁進國、翁
    瓊華、翁瓊桃、翁國和、翁國仁、林呈、林安麒、林瑩彤、
    張豐泰、張豊美、張文經、張秀月新臺幣（下同）133,845
    元，補償被告楊張射留、陳張智、張翁敏、張啟仁、張明賢
    、張淑娟、張秀英、蕭秀鳳、張筱宛、張安志、張文章、張
    文昭、林張秀梅新臺幣133,845 元；被告張清良、張玉山、
    張孟芳應補償被告張永安、陳翁瓊雲、翁進國、翁瓊華、翁
    瓊桃、翁國和、翁國仁、林呈、林安麒、林瑩彤、張豐泰、
    張豊美、張文經、張秀月233,895 元，補償被告楊張射留、
    陳張智、張翁敏、張啟仁、張明賢、張淑娟、張秀英、蕭秀
    鳳、張筱宛、張安志、張文章、張文昭、林張秀梅233,895
    元。
二、被告方面：
(一)、被告翁瓊華、翁國和未於最後言詞辯論期日到場，惟據其先
    前到庭陳述主張：對原告所提出之分割方案無意見，惟不願
    分擔本件之訴訟費用。
(二)、被告張永安、陳翁瓊雲、翁進國、翁瓊桃、翁國仁、林呈、
    林安麒、林瑩彤、張豐泰、張豊美、張文經、張秀月、楊張
    射留、陳張智、張翁敏、張啟仁、張明賢、張淑娟、張秀英
    、蕭秀鳳、張筱宛、張安志、張文章、張文昭、林張秀梅、
    張清良、張玉山、張孟芳經合法通知，均未於言詞辯論期日
    到場，亦未提出書狀作何聲明或陳述。
三、按繼承人有數人時，在分割遺產前，各繼承人對於遺產全部
    為公同共有；因繼承、強制執行、公用徵收或法院之判決，
    於登記前已取得不動產物權者，非經登記，不得處分其物權
    。民法第1151條、第759 條分別定有明文。又共有之不動產
    之共有人中一人死亡，他共有人請求分割共有物時，為求訴
    訟之經濟起見，可許原告就請求繼承登記及分割共有物之訴
    合併提起，即以一訴請求該死亡之共有人之繼承人辦理繼承
    登記後，與原告及其餘共有人分割共有之不動產（最高法院
    70年度第2 次民事庭會議決議意旨參照）。經查，系爭土地
    為兩造所共有，原共有人張水象已於59年3 月2 日死亡，由
    被告張永安、陳翁瓊雲、翁進國、翁瓊華、翁瓊桃、翁國和
    、翁國仁、林呈、林安麒、林瑩彤、張豐泰、張豊美、張文
    經、張秀月共同繼承；原共有人張江海已於77年5 月9 日死
    亡，由被告楊張射留、陳張智、張翁敏、張啟仁、張明賢、
    張淑娟、張秀英、蕭秀鳳、張筱宛、張安志、張文章、張文
    昭、林張秀梅共同繼承，迄今均尚未辦理繼承登記，此有土
    地登記謄本、被繼承人張水象、張江海之繼承系統表、繼承
    人等戶籍謄本為證，並為兩造所不爭執，堪認為真實。從而
    原告請求命被告張永安等人先辦理繼承登記後，再裁判分割
    系爭土地，即屬正當，應予准許。
四、次按各共有人得隨時請求分割共有物。但因物之使用目的不
    能分割或契約訂有不分割之期限者，不在此限；又共有物分
    割之方法，不能協議決定者，法院得因任何共有人之聲請，
    命為分配，民法第823 條第1 項、第824 條第2 項分別定有
    明文。原告為系爭土地之共有人，且系爭土地並無不能分割
    之情形，兩造復無法達成分割協定之事實，有土地登記謄本
    為證，並為兩造所不爭執，信屬真實。故而原告本於共有人
    之地位訴請分割系爭土地，依上開民法所定，應無不合。
五、又按法院為裁判分割前，應顧及公平、當事人之聲明、應有
    部分之比例與實際是否相當、共有物之客觀情狀、性質、價
    格與經濟價值、共有利益、各共有人之主觀因素與使用現狀
    、利害關係等因素為綜合判斷。再按分割共有物，以消滅共
    有關係為目的。法院裁判分割共有土地時，除因該土地內部
    分土地之使用目的不能分割（如為道路）或部分共有人仍願
    維持其共有關係，應就該部分土地不予分割或准該部分共有
    人成立新共有關係外，應將土地分配於各共有人單獨所有。
    （最高法院69年台上字第1831號判例可資參照）經查，系爭
    土地地上，目前在附圖一編號1 所示之位置有被告張清良、
    張玉山、張孟芳所有之門牌號碼為嘉義縣義竹鄉五間厝五厝
    村32號之磚造平房乙棟；編號2 、3 所示之位置分別有原告
    張莊惜所有之門牌號碼為嘉義縣義竹鄉五間厝五厝村33號之
    鐵皮磚造平房及磚造廁所各乙棟，編號4 所示部分為空地，
    由原共有人張水象、張江海之繼承人占有使用中等情，業經
    本院99年5 月28日至現場履勘無誤，並製作勘驗筆錄及現場
    略圖各乙份附卷可稽。（見本院卷第92-94 頁）且經本院囑
    託嘉義縣朴子地政事務所繪製複丈成果圖可證。（見本院卷
    第96頁）
六、原告所提出之附圖二分割方案圖（即嘉義縣朴子地政事務所
    99 年9月3 日土地複丈成果圖）所示分割方案係依兩造使用
    現況所分割規劃，原告張莊惜及被告張清良、張玉山、張孟
    芳分得之土地，恰與其等所有之房屋位置相當，可免除土地
    分割後拆屋之困擾，編號C 、C1部分（即附圖一編號4 部分
    土地）分歸原共有人張水象、張江海之繼承人取得，又與目
    前占有使用情形相符，此有本院99年5 月28日至現場履勘後
    製作勘驗筆錄及現場略圖各乙份可稽（見本院卷第92-94 頁
    ）。又被告等人經本院函請其就分割方案表示意見或另提分
    割方案，均未提出，足證其對分割方案亦無意見。核原告所
    提之分割方案，並無違上述分割共有物應審酌之原則及兩造
    之利益，是原告所主張之分割方法尚屬適當、公允、可行。
七、按法院裁判分割共有物，除應斟酌各共有人之利害關係，及
    共有物之性質外，尚應斟酌共有物之價格，倘共有人中有不
    能按其應有部分受分配，或所受分配之不動產，其價格不相
    當時，法院非不得命以金錢補償之，最高法院57年臺上字第
    2117號判例意旨可資參照。因本件為保留原告張莊惜、被告
    張清良、張玉山、張孟芳之建物，系爭土地經分割後，原告
    張莊惜、被告張清良、張玉山、張孟芳因而增加分配面積，
    而被告張永安、陳翁瓊雲、翁進國、翁瓊華、翁瓊桃、翁國
    和、翁國仁、林呈、林安麒、林瑩彤、張豐泰、張豊美、張
    文經、張秀月、楊張射留、陳張智、張翁敏、張啟仁、張明
    賢、張淑娟、張秀英、蕭秀鳳、張筱宛、張安志、張文章、
    張文昭、林張秀梅因而減少分配面積，故增加分配面積之共
    有人應以金錢補償減少分配面積之共有人。經本院函文嘉義
    縣市鑑定估價聯誼會囑託宏宇不動產估價師事務所鑑定估價
    ，採用不動產估價技術規則規定估價方法─比較法、收益法
    、成本方法估價，每平方公尺3,000 元。依估價報告書所示
    ：(1)分割後編號A 土地價格561,960 元，分配共有人張莊惜
    所有，原有持分比例1/4 ，持分面積213. 25 平方公尺，負
    擔道路面積25. 93平方公尺，實分配面積276.55平方公尺，
    應分配面積187.32平方公尺，面積增加89.23 平方公尺，價
    格增多267, 690元，應交付267,690 元彌補其他共有人分配
    土地後價值之損失；(2)分割後編號B 土地價格561, 960元，
    分配共有人張清良、張玉山、張孟芳所有，原有持分比例各
    1/12，持分面積213. 25 平方公尺，負擔道路面積25. 93平
    方公尺，實分配面積343. 25 平方公尺，應分配面積187.32
    平方公尺，面積增加155. 93 平方公尺，價格增多467, 790
    元，應交付467, 790元彌補其他共有人分配土地後價值之損
    失；(3)分割後編號C 土地價格561, 990元，分配共有人張永
    安、陳翁瓊雲、翁進國、翁瓊華、翁瓊桃、翁國和、翁國仁
    、林呈、林安麒、林瑩彤、張豐泰、張豊美、張文經、張秀
    月公同共有，原有持分比例1/4 ，持分面積213. 25 平方公
    尺，負擔道路面積25.92 平方公尺，實分配面積64.75 平方
    公尺，應分配面積187.33平方公尺，面積減少122.58平方公
    尺，價格減少367, 740元，應獲得367, 740元彌補分配土地
    價值之不足；(4)分割後編號Cl土地價格561,990 元，分配共
    有人楊張射留、陳張智、張翁敏、張啟仁、張明賢、張淑娟
    、張秀英、蕭秀鳳、張筱宛、張安志、張文章、張文昭、林
    張秀梅公同共有，原有持分比例1/4 ，持分面積213. 2 5平
    方公尺，負擔道路面積25.92 平方公尺，實分配面積64 .75
    平方公尺，應分配面積187.33平方公尺，面積減少122. 58
    平方公尺，價格減少367,740 元，應獲得367, 740元彌補分
    配土地價值之不足，有估價報告書在卷可參。準此，爰判決
    如主文第四項所示。
八、末按因共有物分割、經界或其他性質上類似之事件涉訟，由
    敗訴當事人負擔訴訟費用顯失公平者，法院得酌量情形，命
    勝訴之當事人負擔其一部，民事訴訟法第80條之1 亦有明文
    。本件兩造係因分割系爭土地無法達成協議而涉訟，但各自
    行為均為維護自身權益，若由被告負擔全部訴訟費用顯有失
    公平，爰就本件訴訟費用之分擔，酌定由兩造如主文第五項
    所示比例分擔。
九、據上論結，本件原告之訴為有理由，依民事訴訟法第385 條
    第1項前段、第78條、第80條之1、第85條第1項但書、第2項
    ，判決如主文。
中    華    民    國    99    年    12    月    13    日
                      民事第二庭  法  官  曾文欣
以上正本係照原本作成。
如對本判決上訴須於判決送達後20日內向本院提出上訴狀，如委
任律師提起上訴者，應一併繳納上訴審裁判費。
中    華    民    國    99    年    12    月    13    日
                                  書記官  蘇姵容
 附表：
  ┌─────┬────────────┬────┐
  │登記所有人│ 現共有人（繼承人）     │應有部分│
  ├─────┼────────────┼────┤
  │張莊惜    │同左                    │  1/4   │
  ├─────┼────────────┼────┤
  │張水象    │張永安、陳翁瓊雲、翁進國│公同共有│
  │          │、翁瓊華、翁瓊桃、翁國和│  1/4   │
  │          │、 翁國仁、林呈、林安麒 │        │
  │          │、林瑩彤、張豐泰、張豊美│        │
  │          │、張文經、張秀月        │        │
  ├─────┼────────────┼────┤
  │張江海    │楊張射留、陳張智、張翁敏│公同共有│
  │          │、張啟仁、張明賢、張淑娟│  1/4   │
  │          │、張秀英、蕭秀鳳、張筱宛│        │
  │          │、張安志、張文章、張文昭│        │
  │          │、林張秀梅              │        │
  ├─────┼────────────┼────┤
  │張清良    │ 同左                   │  1/12  │
  ├─────┼────────────┼────┤
  │張玉山    │ 同左                   │  1/12  │
  ├─────┼────────────┼────┤
  │張孟芳    │ 同左                   │  1/12  │
  └─────┴────────────┴────┘

司法院資訊處製作；財團法人民間司法改革基金會備份。
